【裁判字號】    98,消債抗,520
【裁判日期】    980924
【裁判案由】    聲請更生程序
【裁判全文】
臺灣高雄地方法院民事裁定           98年度消債抗字第520號
抗  告  人  甲○○
上列當事人因消費者債務清理事件聲請更生，對本院於民國98年
8 月17日所為98年度消債更字第915 號裁定提起抗告，本院裁定
如下：
    主  文
抗告駁回。
抗告程序費用新臺幣壹仟元由抗告人負擔。
    理  由
一、抗告意旨略以：抗告人前與台新國際商業銀行股份有限公司
    （下稱台新銀行）等銀行訂定消費借貸或信用卡契約，致積
    欠無擔保債務合計新臺幣（下同）2,416,648 元，因無法清
    償債務，於民國95年間，依金融主管機關協調成立之中華民
    國銀行公會會員辦理消費金融案件無擔保債務協商機制，與
    如附表所示之最大債權銀行台新銀行達成分期還款協議，同
    意自95年7 月起，以分80期，不計息，於每月10日應償還40
    ,240 元 之方式，償還前開債務。然抗告人因無法依協議還
    款，遂於97年7 月毀諾未再按期清償，且係因不可歸責於抗
    告人之事由所致，爰依消費者債務清理條例（下稱消債條例
    ）之規定聲請更生。惟原裁定以抗告人公司每月獲利為42,6
    73元，而認抗告人每月收入至少為42,673元，扣除基本生活
    費用及扶養費後，尚餘2 萬餘元得以清償債務，以抗告人之
    工作能力及資力應可清償債務完畢，是抗告人並無不可歸責
    於己事由致無法履行協商內容，逕予駁回聲請，顯有違誤，
    爰依法提起本件抗告，並聲明：原裁定廢棄，並准為更生之
    聲請。
二、按債務人與金融機構協商成立者，不得聲請更生或清算，但
    因不可歸責於己之事由，致履行顯有重大困難者，不在此限
    ；本條例施行前，債務人依金融主管機關協調成立之中華民
    國銀行公會會員辦理消費金融案件無擔保債務協商機制與金
    融機構成立之協商，準用前項之規定，消費者債務清理條例
    第151 條第5 項、第6 項分別定有明文。衡諸債之關係，係
    以當事人間之信賴關係為基礎，為社會經濟組織之重要支柱
    ，故當事人於以法律行為追求自己之利益之際，亦應顧及對
    方之利益，並考量債權債務在社會上之作用，本於誠實及信
    用之原則，行使債權及履行債務。是對於已陷入經濟上困境
    之消費者，若任其於惡性循環之債務窘境中自生自滅，將衍
    生嚴重之社會問題，難以維持安定之社會經濟秩序，故為兼
    顧債權人、債務人雙方之利益，對陷於經濟上困境之消費者
    ，乃允其於消費者債務清理條例施行後，得選擇以重建型之
    更生程序或清算型之清算程序清理其債務，藉以妥適調整債
    務人與債權人及其他利害關係人間之權利義務關係，保障債
    權人獲得公平受償，並謀求消費者經濟生活之重建復甦機會
    。惟對於已與金融機構協商成立，或於本條例施行前，已依
    金融主管機關協調成立之中華民國銀行公會會員辦理消費金
    融案件無擔保債務協商機制與金融機構成立協商之債務人，
    若非因不可歸責於己之事由，致履行顯有重大困難，僅係為
    圖謀減免債務，而不為債務之履行，自有違債權契約為誠信
    契約之本旨，故依消費者債務清理條例第151 條第6 項準用
    同條第5 項前段之規定，不得聲請更生或清算，始能避免肇
    致道德危險。次按聲請更生或清算不合程式或不備其他要件
    者，法院應以裁定駁回之，但其情形可以補正者，法院應定
    期間先命補正，消費者債務清理條例第8 條亦有明文規定。
三、經查：
(一)抗告人主張其積欠債權銀行之上開債務，因無法清償債務，
    於95年間，依中華民國銀行公會會員辦理消費金融案件無擔
    保債務協商機制，與全體債權銀行達成協議，同意自95 年7
    月起，分80期，不計息，每月償還40,240元，而繳納至97年
    9 月即毀諾未再依協議繼續履行分期償還等情，有抗告人提
    出財團法人金融聯合徵信中心當事人綜合信用報告─債務清
    理條例專用債權人清冊、協議書、無擔保債務還款計劃及台
    新銀行台新債總務協商部字第09800001692 號函（見原審卷
    第7 頁至10頁、第22頁至24頁、第44頁）附卷可稽，應堪認
    為真實。
(二)雖抗告人主張伊雖為成色藝術經濟有限公司（下稱成色公司
    ）之負責人，然成色公司進貨原文書籍一批，迄今仍無法銷
    售完畢，該進貨費用一直列為成色公司之流動負債，且該公
    司係長期虧損，豈可如原裁定所謂以成色公司銷售總額扣除
    進貨及費用總額後，認平均每月獲利應為42,673元，而抗告
    人為成色公司之唯一董事，亦堪認抗告人每月收入為42,673
    元等語，並提出成色公司95至97年度資產負債表、96至97年
    度營利事業所得稅申報書為憑。本院以為，消債條例施行細
    則第3 條第2 項固規定於計算營利法人負責人為債務人時，
    其營業額依營利法人之營業額計算。但似不得據此擴張解為
    債務人之收入，亦以營利法人之收入為收入。是原裁定以財
    政部高雄市國稅局苓雅稽徵所關於成色公司自96年11月起至
    98年2 月止之營業人銷售額與稅額申報書為據（見原審卷第
    151 頁至158 頁），認成色公司平均每月獲利應為42,673元
    ，而抗告人為該公司之唯一董事，則抗告人每月收入應至少
    為42,673元之論點，似非可採，抗告人主張伊之薪資非為原
    裁定所認數額，應屬有據。又抗告人主張伊之月收入確係不
    足20,000元云云，並於原審提出收入證明切結書為據（見原
    審卷第85頁），然本院審以該切結書，僅係抗告人自身所言
    ，並無其他依據資以佐證，實難據以為信。本院復參酌抗告
    人於93年6 月8 日轉入、97年5 月28日轉出之健保資料，抗
    告人係以投保金額33,300元於成色公司加保，有中央健康保
    險局高屏分局之保險對象加退保歷史明細表附卷可稽（見原
    審卷第87頁）。衡諸常情，要保人就投保金額多低報以減免
    每月之健保費用，從而足認抗告人每月於成色公司所提撥之
    薪資額度至少亦有33,300元，故本院認以33,300元為抗告人
    每月薪資當屬合理、有據。
(三)另關於抗告人質疑原裁定認定之個人生活費標準9,600 元是
    否合理部分，查原裁定係以個人生活費標準9,660 元計算，
    抗告人主張係9,600 元，容有誤會。次按，消費者債務清理
    條例雖期望使負債累累難以自力重建經濟生活之債務人得有
    更生之機會，然並無意保證每一債務人均能維持其原來之生
    活水準，毋寧係在保障債務人最低生活水準之前提下，使債
    務人盡力清償以得更生之機會。是債務人生活費用之支出，
    不應由債務人任意主張，只需得以維持其最低生活水準即可
    。而依據內政部公告之98年度臺灣省低收入戶最低生活費，
    每人每月為9,660 元，且前開內政部公告之98年度臺灣省低
    收入戶最低生活費標準，係按照政府最近一年平均臺灣省市
    民每人消費支出百分之六十訂定，且上開公告係內政部依據
    社會救助法第4 條規定所制訂之標準，應屬可採，故抗告人
    之最低生活費用仍得援用此標準計算之，原裁定並無違誤。
    準此，以抗告人每月平均薪資33,300元計算，扣除個人必要
    生活費9,660 元，每月尚餘有23,640元。
(四)又抗告人復以其母身染多項疾病而需支出龐大醫藥費為由，
    主張伊有不能清償前開債務之情事。然抗告人並未提出相關
    醫藥費開銷憑證資以佐證，實難認其主張為真。至伊又主張
    其父母雖有4 名扶養義務人，然並非該4 人均有扶養；而其
    女之扶養費，女兒劉映彤之父完全未支付，均認應將抗告人
    多支出部分扣減云云。惟按消債條例之精神係以現代社會個
    人所得支配財產為出發點，是以本院僅需審酌抗告人己身扶
    養費分配之比例即足，無須論及非屬抗告人以外之扶養義務
    人實際有否支付費用。從而以前開每人最低生活費9,660 元
    計算，應認抗告人關於其父、母2 人之扶養費用主張在未逾
    4,830 元（計算式：9,660 元×2 ÷4=4,830 元）之範圍內
    為有據；而關於抗告人女兒扶養費用部分，應認在4,830 元
    之範圍內為可採（計算式：9,660 元÷2=4,830 元）。故抗
    告人每月需扶養父、母、女兒3 人所需支出之扶養費用總計
    為9,660 元（計算式：4,830 元×2=9,660 元）。
(五)綜上，抗告人每月平均收入約為33,300元等情，已如前述，
    以抗告人每月收入為33,300元計算，其收入於扣除維持自己
    之每月必要生活費用9,660 元、支出之扶養費用9,660 元後
    ，每月尚有13,980元之餘款，可供還款之用，足以支付協商
    款項，並無不能清償之情形。抗告人之債務總額雖高達2,41
    6,648 元，約為每月還款額之173 倍，然可於15年間清償，
    縱需加計利息，然以抗告人現年39歲，距法定退休年齡尚有
    數十年；輔以抗告人係成色公司之唯一董事，屬經營事業經
    濟強勢之一方，非一般薪水階級之上班族可比擬，自不得認
    其已有不能償債務或有不能清償之虞之情事。
四、綜上所述，抗告人於與金融機構成立上開債務協商後，抗告
    人未能舉證證明其自毀諾有何不可歸責於己之事由，致履行
    顯有重大困難，其情況自未該當消債條例例外准許聲請更生
    之要件，依上規定，自應駁回其更生之聲請，原審裁定駁回
    抗告人更生之聲請，依法即無違誤，抗告意旨指摘原裁定不
    當，求予廢棄另為裁定，為無理由，應予駁回。
五、據上論結，本件抗告為無理由，依消費者債務清理條例第15
    條，民事訴訟法第495 條之1 第1 項、第449 條第2 項、第
    95 條 、第78條，裁定如主文。
中    華    民    國    98    年    9     月    24    日
              民事第一庭    審判長法  官  黃國川
                                  法  官  張茹棻
                                  法  官  林岳葳
上為正本係照原本作成。
本裁定不得抗告。
中    華    民    國    98    年    9     月    24    日
                                  書記官  簡文清


司法院資訊處製作；財團法人民間司法改革基金會備份。
